臺灣高等法院民事判決
110年度上易字第159號
上訴人即附
帶被上訴人  阮氏垂玲
訴訟代理人  詹晉鑒律師                    
複 代理 人  簡逸豪律師                    
被上訴人即
附帶上訴人  伍家薰兒
訴訟代理人  吳柏儀律師
上列當事人間請求侵權行為損害賠償事件，上訴人對於中華民國
109年12月30日臺灣新北地方法院109年度訴字第2872號第一審判
決提起上訴，被上訴人為附帶上訴，本院於110年6月22日言詞辯
論終結，判決如下：
    主  文
上訴及附帶上訴均駁回。
第二審訴訟費用關於上訴部分，由丙○○○負擔；關於附帶上訴部
分，由甲○○○負擔。 
    事實及理由
壹、程序部分
一、被上訴人於言詞辯論終結前，得為附帶上訴，民事訴訟法第
    460條第1項本文明定。甲○○○於本院言詞辯論終結前，就其
    於原審敗訴部分，提起附帶上訴（見本院卷第21頁），核與
    該規定相符，應予准許。
二、不變更訴訟標的，而更正事實上之陳述者，非為訴之變更或
    追加，此觀民事訴訟法第256條規定即明，依同法第463條規
    定，於第二審程序準用之。被上訴人即附帶上訴人甲○○○於
    原審主張：上訴人即附帶被上訴人丙○○○與伊夫即訴外人乙○
    ○合計發生7次之性行為（下稱系爭行為），地點分別在新北
    市○○區○○路0段00號9樓之富裕自由旅店、同區正義南路61號
    之沃客商旅等情。嗣於本院言詞辯論期日改稱：系爭行為發
    生地為沃客商旅等語（見本院卷第270頁）。核其所為，屬
    不變更訴訟標的而更正事實上之陳述，非為訴之變更或追加
    ，併此敘明。
三、關於涉外事件之國際管轄權誰屬，涉外民事法律適用法固未
    明文規定，惟受訴法院非不得就具體情事，類推適用國內法
    之相關規定，以定其訴訟之管轄。甲○○○為大陸地區人民（
    本院卷第73頁），主張越南籍之丙○○○（見原審卷第133頁）
    於民國108年3月、5月、7月間某日、109年2月2日、5月2日
    、同月16日、6月4日，與伊夫乙○○在新北市○○區○○○路00號
    沃客商旅所為之系爭行為，不法侵害伊基於配偶關係之身分
    法益而情節重大，據以提起本件訴訟，可知本件屬於涉外侵
    權行為民事事件，自得類推適用民事訴訟法第15條第1項規
    定，由行為地即新北市三重區之法院管轄，是原審法院對本
    件有國際管轄權。　　
四、大陸地區人民與外國人間之侵權行為民事事件，依涉外民事
    法律適用法第1條前段、臺灣地區與大陸地區人民關係條例
    第41條第2項、第50條本文規定，依損害發生地之規定。甲○
    ○○主張之損害發生地在我國，依上規定，應以我國法為準據
    法。
貳、實體部分　　　　
一、甲○○○主張：丙○○○知悉乙○○為伊配偶，所為之系爭行為，係
    故意以背於善良風俗之方法，不法侵害伊基於配偶關係之身
    分法益而情節重大，致伊受有非財產上之損害，應賠償伊新
    臺幣（下同）100萬元等情，爰依民法第184條第1項後段、
    第195條第1項、第3項規定，求為命丙○○○給付100萬元及自1
    09年11月13日起算法定遲延利息之判決（原審判命丙○○○應
    給付50萬元本息，並依職權為假執行之宣告，駁回甲○○○其
    餘請求。丙○○○、甲○○○各就敗訴部分，提起上訴及附帶上訴
    ）。其附帶上訴聲明：（一）原判決關於駁回下列第（二）
    項之訴部分廢棄。（二）丙○○○應再給付甲○○○50萬元，及自
    109年11月13日起至清償日止，按週年利率百分之五計算之
    利息。
二、丙○○○則以：乙○○曾於107年間向伊表示已離婚，伊僅於109
    年5月2日、5月16日、6月4日與乙○○發生性行為未果，斯時
    不知乙○○為有配偶之人，並無故意以背於善良風俗之方法，
    侵害甲○○○基於配偶關係之身分法益。如伊應賠償，甲○○○請
    求之數額過高等語，資為抗辯。其上訴聲明：（一）原判決
    關於命丙○○○為給付部分及該部分假執行之宣告均廢棄。（
    二）上開廢棄部分，甲○○○於第一審之訴駁回。
三、甲○○○與乙○○於98年10月26日結婚迄今，育有1名子女；甲○○
    ○為71年次，專科畢業，月薪約3萬，名下無資產、107年間
    所得為16萬1,512元、108年間所得為25萬6,588元，目前擔
    任業務；丙○○○為越南籍移工，82年次，因工作而居留於我
    國，名下無財產、107年間所得為26萬3,682元、108年間所
    得為30萬7,895元等事實，為兩造所不爭執（見本院卷第105
    至106頁），並有戶籍謄本、內政部移民署外人居停留資料
    查詢（外勞）明細內容可佐（分見本院卷第73頁、原審卷第
    133頁），堪信為真正。　　
四、甲○○○主張丙○○○為系爭行為，應賠償其非財產上之損害100
    萬元，為丙○○○以前開情詞所否認，經查：
（一）故意以背於善良風俗之方法，加損害於他人者，負損害賠
      償責任；不法侵害他人基於配偶關係之身分法益而情節重
      大者，被害人雖非財產上之損害，亦得請求賠償相當之金
      額，此觀民法第184條第1項後段、第195條第3項、第1項
      前項規定自明。婚姻係以夫妻之共同生活為其目的，配偶
      應互相協力保持其共同生活之圓滿安全及幸福，而夫妻互
      守誠實，係為確保其共同生活之圓滿安全及幸福之必要條
      件，故配偶因婚姻契約而互負誠實之義務，配偶之一方行
      為不誠實，破壞共同生活之圓滿安全及幸福者，即為違反
      因婚姻契約之義務而侵害他方之權利。與有配偶之人為性
      行為，足以破壞夫妻間之共同生活，且有違善良風俗，對
      於配偶之他方應構成共同侵權行為。而侵害情節是否重大
      ，應視個案侵害態樣、損害狀況、被害人之痛苦程度等個
      別情事，客觀判斷之。
（二）證人為不可代替之證據方法，如果確係在場聞見得證事實
      ，縱令證人與當事人有親屬，或其他利害關係，若其證述
      並非虛偽，其證言自可採信。證人乙○○於本院所證：伊於
      108年3月、5月、7月、109年2月、5月2日、5月16日、6月
      4日，都有與丙○○○在沃客商旅發生性行為等語（見本院卷
      第188頁），核與其於109年9月21日書立自白書之情節（
      見原審卷第69頁）相符。佐諸甲○○○提出兩造於109年8月1
      5日對話譯文所載：（甲○○○）：你跟乙○○在沃克旅館發生
      在109年5月2日、5月16日、6月5日這3次嗎？（丙○○○）：
      嗯。（甲○○○）：乙○○的性器官有沒進去？（丙○○○）：應
      該是一半等內容（原審卷第37、42頁）；丙○○○之訴訟代
      理人稱：丙○○○與乙○○密切交往是在107年下半年等詞（見
      本院卷第106頁）；及丙○○○提出其與乙○○於109年8月13日
      對話譯文所載：05:53（丙○○○）：她問我說我從107年到1
      09年幾次跟你出去，然後，就是我要想好，想好然後給她
      答案。06:10（乙○○）：那妳記得幾次嗎？其實幾次我也
      不記得。06:12（丙○○○）：我已經忘記了等內容（見本院
      卷第61頁），綜合以考，足徵丙○○○與乙○○於108年、109
      年間為密切交往期間，確有於109年間至沃客商旅為性行
      為之事實，甚為明晰。參諸性行為本質上具有隱密性，倘
      為性行為之人不欲被發現，即難期待取得直接、明顯之證
      據。乙○○上開證述，係在具結後所為，衡情要無甘冒偽證
      罪責而為偏頗陳述，僅為呼應甲○○○之主張，反陷自己同
      負侵害甲○○○配偶權之責任，故為不利丙○○○證言之必要，
      則其所為之上開證詞，當可資為丙○○○確有為系爭行為之
      佐證。職是，甲○○○據以主張丙○○○確有於108年、109年與
      乙○○為系爭行為之事實，即可憑採。丙○○○稱：伊僅於109
      年5月2日、5月16日、6月4日與乙○○發生性行為未果，並
      未為系爭行為云云，尚屬無據。　　　　
（三）依甲○○○與乙○○於98年10月26日結婚迄今（見上三示）；
      證人乙○○於本院所稱：伊任職東貝光電科技股份有限公司
      （下稱東貝公司）產線課長時，是丙○○○的主管，丙○○○是
      於104年1月21日到職，伊有自我介紹年紀、家庭、負責的
      區塊，越南仲介都會直接翻譯，所以丙○○○知道伊是有配
      偶的人。伊未曾向丙○○○表示伊已經離婚等語（見本院卷
      第187、189頁）；及證人丁○○所稱：104年1月丙○○○進入
      東貝公司上班，伊當時在該公司任職，丙○○○是越南外籍
      勞工，伊會帶領介紹公司的環境、廠長、經理、課長，就
      介紹說乙○○課長已經結婚有老婆，丙○○○當時在旁邊，翻
      譯會同時翻譯給她們聽等詞（見本院卷第192頁）以察，
      可知丙○○○於104年1月進入東貝公司任職時，即已知悉乙○
      ○為已婚之狀態，甚為明晰。參諸丙○○○與乙○○於109年8月
      13日對話譯文所載：08:28（丙○○○）：那你為什麼一開始
      騙我？你還沒離婚你怎麼跟我..!08:32（乙○○）：我們那
      時候吵很兇。08:35（丙○○○）：只是吵很兇而已？08:37
      （乙○○）：等一下，那時候也算，也算是那個分居了，我
      們都沒睡在同一個床上。08:47（丙○○○）：你就跟我說，
      你們離婚了！08:48（乙○○）：我們那時候吵很兇，她真
      的要走欸。08:50（丙○○○）：但是她，她到現在也不走啊
      ，然後你就跟我說你們離婚了！08:58（乙○○）：你不用
      管說前面是怎樣，反正我跟妳講之前我沒有騙妳，對妳講
      的話是沒有騙妳等內容（見本院卷第62、63頁）以觀，可
      知乙○○就丙○○○詢問為何要謊稱離婚時，曾強調未曾欺騙
      過丙○○○，不能執上開片段對話內容，遽論乙○○與丙○○○為
      性行為前，曾稱其已離婚而致丙○○○誤信乙○○為非有配偶
      之人乙節為真。是丙○○○係於知悉乙○○為有配偶之人，而
      與乙○○為系爭行為，應可確定。以故，丙○○○稱：乙○○曾
      於107年間向伊表示已離婚，故伊不知乙○○為有配偶之人
      云云，自不足採。
（四）丙○○○知悉乙○○為有配偶之人，竟與乙○○為系爭行為，顯
      已逾越一般社交行為而屬婚姻關係外之不正常交往，其破
      壞甲○○○之婚姻共同生活圓滿、安全及幸福之程度，堪認
      情節重大。以故，丙○○○辯稱：伊未侵害甲○○○之配偶權云
      云，顯非可取。基此，甲○○○主張丙○○○係故意以背於善良
      風俗之方法，不法侵害其基於配偶關係之身分法益，且情
      節重大，依前開（一）規定，請求丙○○○賠償其非財產上
      之損害，核屬有據。
（五）量定賠償非財產上損害之相當金額，應斟酌實際加害情形
      、所造成之影響、被害人痛苦程度、兩造身分地位、經濟
      情形等狀況為之。本院審酌甲○○○與乙○○於98年10月26日
      結婚迄今，育有1名子女；丙○○○與乙○○之系爭行為，破壞
      甲○○○婚姻生活圓滿、安全及幸福之情節，致甲○○○所受精
      神痛苦程度；兩造之年齡、學歷、經歷、財產所得、經濟
      能力（見上三所示）等一切情狀，認甲○○○請求丙○○○賠償
      之非財產上損害，於50萬元之範圍內尚屬適當，逾此部分
      ，並非可取。至兩造所舉其他判決之賠償數額（見本院卷
      第230至231、253至255頁），與本件事實不同，尚無從比
      附援引。
（六）給付無確定期限者，債務人於債權人得請求給付時，經其
      催告而未為給付，自受催告時起，負遲延責任。其經債權
      人起訴而送達訴狀，與催告有同一之效力；又遲延之債務
      ，以支付金錢為標的者，債權人得請求依法定利率計算之
      遲延利息；應付利息之債務，其利率未經約定，亦無法律
      可據者，週年利率為百分之五，民法第229條第2項、第23
      3條第1項前段、第203條定有明文。甲○○○就上開請求之金
      額，性質上無確定之給付期限，其自得請求起訴狀繕本送
      達（見原審卷第93頁）之翌日即109年11月13日起算之法
      定遲延利息。
五、綜上所述，甲○○○依民法第184條第1項後段、第195條第1項
    、第3項規定，請求丙○○○給付50萬元及自109年11月13日起
    至清償日止，按週年利率百分之五計算之利息部分，為有理
    由，應予准許；逾此部分之請求，為無理由，不應准許。上
    開應准許部分，原審判命丙○○○如數給付，並無違誤。丙○○○
    上訴意旨就此部分仍執陳詞，指摘原判決不當，求予廢棄，
    為無理由，應予駁回。另甲○○○就其敗訴部分，提起附帶上
    訴，指摘原判決不利己之部分不當，求予廢棄改判，為無理
    由，其附帶上訴應予駁回。
六、本件事證已臻明確，丙○○○聲請調閱乙○○之勞工保險資料、
    訊問證人陳杏慈、就丙○○○為當事人訊問，欲證明乙○○之離
    職時間、丙○○○中文程度無法閱讀中文字，看不懂乙○○臉書
    記載已婚之婚姻狀態等（見本院卷第106至107頁），於前揭
    判斷不生影響，無調查之必要；兩造其餘之攻擊或防禦方法
    及所用之證據，經本院斟酌後，認為均不足以影響本判決之
    結果，爰不逐一論列，附此敘明。　　　
七、據上論結，本件上訴及附帶上訴均無理由，依民事訴訟法第
    449條第1項、第78條，判決如主文。
中　　華　　民　　國　　110 　年　　7 　　月　　6 　　日
                    民事第十八庭  
                        審判長法  官  黃明發
                              法  官  賴彥魁
                              法  官  林政佑
正本係照原本作成。
不得上訴。
中　　華　　民　　國　　110 　年　　7 　　月　　6 　　日
　　　　　　　　　　　　　    書記官  莊昭樹